---
output:
  pdf_document: default
  html_document: default
---
# Análisis de Regresión: De la Inferencia a la Predicción con R
> **Objetivo del capítulo:** Proporcionar una guía integral y práctica para comprender, estimar, diagnosticar e interpretar modelos de regresión lineal, diferenciando entre objetivos de **inferencia estadística** y **predicción**, con implementaciones reproducibles en R que siguen las mejores prácticas de ciencia de datos moderna.

**Al completar este capítulo podrás:**

- Diferenciar entre correlación y regresión, y explicar el rol fundamental del término de error
- Estimar e interpretar modelos de regresión lineal simple y múltiple usando `lm()` y el ecosistema `tidyverse`
- Evaluar críticamente los supuestos del Modelo Clásico de Regresión Lineal (MCRL)
- Realizar inferencia estadística robusta (pruebas *t*, *F*, intervalos de confianza y predicción)
- Diagnosticar problemas comunes (heteroscedasticidad, autocorrelación, multicolinealidad, observaciones atípicas)
- Aplicar transformaciones, manejar variables categóricas y seleccionar modelos apropiados
- Implementar estrategias de validación y evaluación predictiva fuera de muestra

> **Prerrequisitos:** Álgebra lineal básica, cálculo diferencial, probabilidad y estadística inferencial, manejo intermedio de R y RStudio.

## Fundamentos del Análisis de Regresión
### Introducción al Análisis de Regresión
#### ¿Qué es el análisis de regresión?

El análisis de regresión es una técnica estadística que estudia la **dependencia** de una variable respuesta $Y$ (también llamada variable dependiente o endógena) respecto de una o más variables explicativas $X_i$ (variables independientes, predictoras o exógenas). Su objetivo principal es modelar y cuantificar la relación para:

1. **Estimar** el valor promedio condicional $E(Y|X)$
2. **Predecir** valores futuros de $Y$ dado $X$
3. **Inferir** sobre la naturaleza y magnitud de las relaciones
4. **Controlar** por el efecto de variables confusoras

Como señalan @harrell2015 y @gelman2020, la distinción entre estos objetivos es crucial para la especificación del modelo y la interpretación de resultados.

#### Regresión versus correlación

Es fundamental distinguir estos conceptos:

- **Correlación:** Mide la fuerza y dirección de una asociación **lineal simétrica** entre dos variables. El coeficiente de correlación de Pearson $r_{XY}$ trata ambas variables por igual.

- **Regresión:** Modela una dependencia **asimétrica** de $Y$ respecto de $X$, donde $Y$ es la variable "respuesta" y $X$ la variable "explicativa". Busca estimar $E(Y|X) = f(X)$.

#### Tipología de variables

Siguiendo la taxonomía de @bruce2020, clasificamos las variables según su naturaleza:

**Variables respuesta ($Y$):**
- **Continuas:** Pueden tomar cualquier valor en un intervalo (ej: peso, ingreso)
- **Discretas:** Valores enteros contables (ej: número de hijos)
- **Categóricas:** Nominales u ordinales (tratadas en modelos lineales generalizados)

**Variables explicativas ($X_i$):**
- **Cuantitativas:** Continuas o discretas con significado numérico
- **Cualitativas:** Categóricas que requieren codificación (variables dummy)

```{r variables-ejemplo}
# Ejemplo de diferentes tipos de variables
set.seed(123)
n <- 200

# Variables explicativas
edad <- rnorm(n, mean = 35, sd = 10)
educacion <- sample(c("Primaria", "Secundaria", "Universidad"), n, replace = TRUE, prob = c(0.3, 0.4, 0.3))
experiencia <- pmax(0, edad - 22 + rnorm(n, 0, 2))

# Variable respuesta
salario <- 25000 + 800*edad + 500*experiencia +
           ifelse(educacion == "Universidad", 15000,
                  ifelse(educacion == "Secundaria", 8000, 0)) +
           rnorm(n, 0, 5000)

datos_ejemplo <- data.frame(
  salario = salario,
  edad = edad,
  educacion = factor(educacion, levels = c("Primaria", "Secundaria", "Universidad")),
  experiencia = experiencia
)

# Exploración inicial

datos_ejemplo %>%
  select(salario, edad, experiencia) %>%
  GGally::ggpairs() +
  theme_minimal()
```

#### El término de perturbación $\varepsilon$

El término de error $\varepsilon$ es central en el análisis de regresión y captura:

1. **Variables omitidas:** Factores relevantes no incluidos en el modelo
2. **Error de medición:** Imprecisiones en la medición de variables
3. **Forma funcional incorrecta:** Relaciones no lineales aproximadas linealmente
4. **Variabilidad inherente:** Componente aleatorio genuino del fenómeno

La especificación correcta de $\varepsilon$ es crucial para la validez de la inferencia estadística [@gujarati2009].


### El Modelo de Regresión Lineal Simple

#### Formulación del modelo

El modelo de regresión lineal simple se expresa como:

$$Y_i = \beta_0 + \beta_1 X_i + \varepsilon_i, \quad i = 1, 2, \ldots, n$$

donde:
- $Y_i$: valor observado de la variable respuesta para la observación $i$
- $X_i$: valor de la variable explicativa para la observación $i$
- $\beta_0$: intercepto (ordenada al origen)
- $\beta_1$: pendiente (efecto marginal de $X$ sobre $Y$)
- $\varepsilon_i$: término de error para la observación $i$

#### Función de regresión poblacional (FRP) vs. muestral (FRM)

- **FRP:** $E(Y|X) = \beta_0 + \beta_1 X$ (parámetros poblacionales desconocidos)
- **FRM:** $\hat{Y} = \hat{\beta}_0 + \hat{\beta}_1 X$ (estimadores muestrales)

#### Interpretación de parámetros

- $\beta_0$: Valor esperado de $Y$ cuando $X = 0$ (si tiene sentido sustantivo)
- $\beta_1$: Cambio esperado en $Y$ por cada unidad adicional de $X$

```{r regresion-simple}
# Ejemplo: Relación entre experiencia y salario
modelo_simple <- lm(salario ~ experiencia, data = datos_ejemplo)

# Resumen del modelo
tidy_results <- broom::tidy(modelo_simple, conf.int = TRUE)
glance_results <- broom::glance(modelo_simple)

kable(tidy_results,
      caption = "Resultados del modelo de regresión simple",
      digits = 3) %>%
  kable_styling(bootstrap_options = c("striped", "hover"))

# Visualización
ggplot(datos_ejemplo, aes(x = experiencia, y = salario)) +
  geom_point(alpha = 0.6, color = "steelblue") +
  geom_smooth(method = "lm", se = TRUE, color = "red") +
  labs(
    title = "Relación entre Experiencia y Salario",
    x = "Años de Experiencia",
    y = "Salario Anual ($)",
    caption = paste("R² =", round(glance_results$r.squared, 3))
  ) +
  theme_minimal() +
  theme(plot.title = element_text(hjust = 0.5))
```

**Interpretación práctica:** Por cada año adicional de experiencia, el salario esperado aumenta en aproximadamente `r round(tidy_results$estimate[2], 0)` dólares, manteniendo todo lo demás constante.

### El Modelo de Regresión Lineal Múltiple

#### Generalización matemática

El modelo de regresión múltiple extiende el caso simple a $k$ variables explicativas:

$$Y_i = \beta_0 + \beta_1 X_{1i} + \beta_2 X_{2i} + \cdots + \beta_k X_{ki} + \varepsilon_i$$

En notación matricial:
$$\mathbf{Y} = \mathbf{X}\boldsymbol{\beta} + \boldsymbol{\varepsilon}$$

donde:
- $\mathbf{Y}$ es un vector $n \times 1$ de observaciones
- $\mathbf{X}$ es una matriz $n \times (k+1)$ de diseño
- $\boldsymbol{\beta}$ es un vector $(k+1) \times 1$ de parámetros
- $\boldsymbol{\varepsilon}$ es un vector $n \times 1$ de errores

#### Interpretación de coeficientes parciales (ceteris paribus)

En regresión múltiple, $\beta_j$ representa el **efecto marginal** de $X_j$ sobre $Y$, manteniendo **constantes** todas las demás variables explicativas. Esto es crucial para el control de variables confusoras [@wooldridge2015].

#### Linealidad en parámetros

El modelo es lineal en los **parámetros** $\beta_j$, no necesariamente en las **variables**. Podemos incluir:
- Transformaciones: $\log(X)$, $\sqrt{X}$, $X^2$
- Interacciones: $X_1 \times X_2$
- Variables dummy para categorías

```{r regresion-multiple}
# Modelo múltiple con variable categórica
modelo_multiple <- lm(salario ~ edad + experiencia + educacion, data = datos_ejemplo)

# Resultados en formato tabla
tidy_multiple <- broom::tidy(modelo_multiple, conf.int = TRUE)
glance_multiple <- broom::glance(modelo_multiple)

kable(tidy_multiple,
      caption = "Modelo de regresión múltiple: Determinantes del salario",
      digits = 3) %>%
  kable_styling(bootstrap_options = c("striped", "hover"))

# Comparación de modelos
comparison <- bind_rows(
  simple = glance_results,
  multiple = glance_multiple,
  .id = "model"
) %>%
  select(model, r.squared, adj.r.squared, AIC, BIC, p.value)

kable(comparison,
      caption = "Comparación de modelos: Simple vs. Múltiple",
      digits = 4) %>%
  kable_styling(bootstrap_options = c("striped", "hover"))
```

**Interpretación de educación:** Controlando por edad y experiencia, tener educación universitaria se asocia con un incremento promedio de `r round(tidy_multiple$estimate[4], 0)` dólares en el salario comparado con educación primaria.



##	Supuestos del MCRL y Estimación MCO

### Supuestos del Modelo Clásico de Regresión Lineal (MCRL)
#### Supuestos fundamentales

1. **Linealidad en parámetros:** El modelo está correctamente especificado
2. **Exogeneidad estricta:** $E(\varepsilon_i|X_i) = 0$ para todo $i$
3. **Homoscedasticidad:** $\text{Var}(\varepsilon_i|X_i) = \sigma^2$ (varianza constante)
4. **No autocorrelación:** $\text{Cov}(\varepsilon_i, \varepsilon_j|X) = 0$ para $i \neq j$
5. **No multicolinealidad perfecta:** $\text{rank}(\mathbf{X}) = k+1$
6. **Normalidad** (para muestras pequeñas): $\varepsilon_i \sim N(0, \sigma^2)$

#### Implicaciones de violaciones

| Supuesto violado | Efecto en MCO | Inferencia afectada |
|------------------|---------------|---------------------|
| Exogeneidad | Sesgo e inconsistencia | Sí |
| Homoscedasticidad | Ineficiencia | Errores estándar |
| No autocorrelación | Ineficiencia | Errores estándar |
| Multicolinealidad | Alta varianza | Significancia |
| Normalidad | - | Pruebas t/F (muestras pequeñas) |

#### Verificación práctica de supuestos

```{r verificacion-supuestos}
# 1. Linealidad: gráficos de dispersión parcial
car::avPlots(modelo_multiple,
            main = "Gráficos de Variables Añadidas (Parciales)")

# 2. Homoscedasticidad: residuos vs. valores ajustados
augment_data <- broom::augment(modelo_multiple)

p1 <- ggplot(augment_data, aes(x = .fitted, y = .resid)) +
  geom_point(alpha = 0.6) +
  geom_smooth(se = FALSE, color = "red") +
  geom_hline(yintercept = 0, linetype = "dashed") +
  labs(title = "Residuos vs. Valores Ajustados",
       x = "Valores Ajustados", y = "Residuos") +
  theme_minimal()

# 3. Normalidad: Q-Q plot
p2 <- ggplot(augment_data, aes(sample = .std.resid)) +
  stat_qq() +
  stat_qq_line(color = "red") +
  labs(title = "Q-Q Plot de Residuos Estandarizados") +
  theme_minimal()

gridExtra::grid.arrange(p1, p2, ncol = 2)

# Pruebas formales
cat("Prueba de Breusch-Pagan (Homoscedasticidad):\n")
bp_test <- lmtest::bptest(modelo_multiple)
print(bp_test)

cat("\nPrueba de Shapiro-Wilk (Normalidad):\n")
shapiro_test <- shapiro.test(residuals(modelo_multiple))
print(shapiro_test)
```
###	Estimación por Mínimos Cuadrados Ordinarios (MCO)
#### Derivación del estimador

El estimador MCO minimiza la suma de cuadrados de residuos:
$$\min_{\boldsymbol{\beta}} \sum_{i=1}^n (Y_i - \mathbf{x}_i'\boldsymbol{\beta})^2$$

La solución analítica es:
$$\hat{\boldsymbol{\beta}} = (\mathbf{X}'\mathbf{X})^{-1}\mathbf{X}'\mathbf{Y}$$

#### Propiedades estadísticas

Bajo los supuestos del MCRL:
- **Insesgadez:** $E[\hat{\boldsymbol{\beta}}|\mathbf{X}] = \boldsymbol{\beta}$
- **Eficiencia:** BLUE (Best Linear Unbiased Estimator) por el teorema de Gauss-Markov
- **Consistencia:** $\text{plim}_{n \to \infty} \hat{\boldsymbol{\beta}} = \boldsymbol{\beta}$
- **Normalidad asintótica:** $\hat{\boldsymbol{\beta}} \xrightarrow{d} N(\boldsymbol{\beta}, \sigma^2(\mathbf{X}'\mathbf{X})^{-1})$

```{r mco-manual}
# Implementación manual de MCO para verificar
X_matrix <- model.matrix(modelo_multiple)
Y_vector <- datos_ejemplo$salario

# Estimador MCO
beta_hat <- solve(t(X_matrix) %*% X_matrix) %*% t(X_matrix) %*% Y_vector

# Comparar con lm()
comparison_manual <- data.frame(
  Coeficiente = rownames(beta_hat),
  MCO_manual = as.vector(beta_hat),
  lm_function = coef(modelo_multiple),
  Diferencia = abs(as.vector(beta_hat) - coef(modelo_multiple))
)

kable(comparison_manual,
      caption = "Verificación: MCO manual vs. función lm()",
      digits = 6) %>%
  kable_styling(bootstrap_options = c("striped", "hover"))
```

#### Estimación de $\sigma^2$

El estimador insesgado de la varianza del error es:
$$\hat{\sigma}^2 = \frac{\sum_{i=1}^n \hat{\varepsilon}_i^2}{n-k-1} = \frac{\text{SCR}}{n-k-1}$$

donde SCR es la suma de cuadrados de los residuos y $n-k-1$ son los grados de libertad.



## Inferencia Estadística en Regresión

### Distribución de los estimadores
Bajo normalidad de los errores:
$$\hat{\beta}_j \sim N\left(\beta_j, \sigma^2[(\mathbf{X}'\mathbf{X})^{-1}]_{jj}\right)$$

El estadístico t estandarizado:
$$t = \frac{\hat{\beta}_j - \beta_j}{\text{se}(\hat{\beta}_j)} \sim t_{n-k-1}$$

### Pruebas de hipótesis 

#### Prueba t para coeficientes individuales

$$H_0: \beta_j = 0 \quad \text{vs.} \quad H_1: \beta_j \neq 0$$

```{r prueba-t}
# Extracción de estadísticos t
t_stats <- tidy_multiple %>%
  select(term, estimate, std.error, statistic, p.value) %>%
  mutate(
    significancia = case_when(
      p.value < 0.001 ~ "***",
      p.value < 0.01 ~ "**",
      p.value < 0.05 ~ "*",
      p.value < 0.1 ~ ".",
      TRUE ~ ""
    )
  )

kable(t_stats,
      caption = "Pruebas t individuales para coeficientes",
      digits = 4) %>%
  kable_styling(bootstrap_options = c("striped", "hover")) %>%
  footnote(general = "Códigos de significancia: 0 '***' 0.001 '**' 0.01 '*' 0.05 '.' 0.1 ' ' 1")
```

#### Prueba F para significancia conjunta

$$H_0: \beta_1 = \beta_2 = \cdots = \beta_k = 0$$

$$F = \frac{(\text{SCT} - \text{SCR})/k}{\text{SCR}/(n-k-1)} \sim F_{k,n-k-1}$$

```{r prueba-f}
# Análisis de varianza
anova_results <- anova(modelo_multiple)
kable(anova_results,
      caption = "Análisis de Varianza (ANOVA)",
      digits = 4) %>%
  kable_styling(bootstrap_options = c("striped", "hover"))

# Prueba F global
f_statistic <- glance_multiple$statistic
f_pvalue <- glance_multiple$p.value

cat(sprintf("Estadístico F: %.3f\n", f_statistic))
cat(sprintf("p-valor: %.2e\n", f_pvalue))
cat(sprintf("Conclusión: %s\n",
    ifelse(f_pvalue < 0.05,
           "Rechazamos H0: al menos un coeficiente es significativo",
           "No rechazamos H0: los coeficientes podrían ser cero")))
```


### Intervalos de confianza y predicción

#### Intervalos de confianza para coeficientes

$$\hat{\beta}_j \pm t_{\alpha/2, n-k-1} \times \text{se}(\hat{\beta}_j)$$

#### Intervalos de predicción

Para una nueva observación $X_0$:

- **Intervalo de confianza para $E(Y|X_0)$:**
$$\hat{Y}_0 \pm t_{\alpha/2, n-k-1} \times \text{se}(\hat{Y}_0)$$

- **Intervalo de predicción para una nueva $Y_0$:**
$$\hat{Y}_0 \pm t_{\alpha/2, n-k-1} \times \sqrt{\text{se}^2(\hat{Y}_0) + \hat{\sigma}^2}$$

```{r intervalos}
# Intervalos de confianza para coeficientes
conf_intervals <- confint(modelo_multiple, level = 0.95)
kable(conf_intervals,
      caption = "Intervalos de confianza al 95% para coeficientes",
      digits = 2) %>%
  kable_styling(bootstrap_options = c("striped", "hover"))

# Predicción para nuevos individuos
nuevos_casos <- data.frame(
  edad = c(30, 40, 50),
  experiencia = c(5, 15, 25),
  educacion = factor(c("Universidad", "Universidad", "Secundaria"),
                    levels = levels(datos_ejemplo$educacion))
)

# Predicciones con intervalos
predicciones <- predict(modelo_multiple,
                       newdata = nuevos_casos,
                       interval = "prediction",
                       level = 0.95)

resultados_pred <- bind_cols(nuevos_casos,
                            as.data.frame(predicciones)) %>%
  mutate(amplitud_intervalo = upr - lwr)

kable(resultados_pred,
      caption = "Predicciones con intervalos de predicción al 95%",
      digits = 0) %>%
  kable_styling(bootstrap_options = c("striped", "hover"))
```


##	Medidas de Bondad de Ajuste
### Coeficiente de determinación R²
### R² ajustado
### Limitaciones del R²

##	Diagnóstico del Modelo:	Análisis de R
### Tipos de Residuos
### Gráficos de diagnósticos esenciales
### Detección de observaciones influyentes

## Violaciones de los Supuestos y Remedios
### Heteroscedasticidad
### Multicolinealidad
### Autocorrelación (Series de Tiempo) . . . . . . . . . . . . . . . . . . . . . . . . . . . . . . . 

## Selección de Variables y Extensiones del Modelo
### Selección de Variables y Modelos
### Extensiones del Modelo Lineal

## Evaluación Predictiva y Validación
### División entrenamiento-prueba
### Métricas de evaluación predictiva
### Validación cruzada k-fold

## Modelos GLM y Técnicas de Regularización
### Introducción a Modelos Lineales Generalizados (GLM)
### Técnicas de Regularización: Ridge y LASSO

## Práctica y Material Complementario
### Análisis de Regresión en la Práctica: Flujo de Trabajo Completo
### Buenas Prácticas y Lista de Verificación
### Ejercicios Propuestos y Actividades Prácticas
### Recursos Adicionales y Referencias
### Resumen y Conclusiones