---
output:
  pdf_document: default
  html_document: default
---
# Análisis de Regresión: De la Inferencia a la Predicción con R
> **Objetivo del capítulo:** Proporcionar una guía integral y práctica para comprender, estimar, diagnosticar e interpretar modelos de regresión lineal, diferenciando entre objetivos de **inferencia estadística** y **predicción**, con implementaciones reproducibles en R que siguen las mejores prácticas de ciencia de datos moderna.

**Al completar este capítulo podrás:**

- Diferenciar entre correlación y regresión, y explicar el rol fundamental del término de error
- Estimar e interpretar modelos de regresión lineal simple y múltiple usando `lm()` y el ecosistema `tidyverse`
- Evaluar críticamente los supuestos del Modelo Clásico de Regresión Lineal (MCRL)
- Realizar inferencia estadística robusta (pruebas *t*, *F*, intervalos de confianza y predicción)
- Diagnosticar problemas comunes (heteroscedasticidad, autocorrelación, multicolinealidad, observaciones atípicas)
- Aplicar transformaciones, manejar variables categóricas y seleccionar modelos apropiados
- Implementar estrategias de validación y evaluación predictiva fuera de muestra

> **Prerrequisitos:** Álgebra lineal básica, cálculo diferencial, probabilidad y estadística inferencial, manejo intermedio de R y RStudio.

## Fundamentos del Análisis de Regresión
### Introducción al Análisis de Regresión
#### ¿Qué es el análisis de regresión?

El análisis de regresión es una técnica estadística que estudia la **dependencia** de una variable respuesta $Y$ (también llamada variable dependiente o endógena) respecto de una o más variables explicativas $X_i$ (variables independientes, predictoras o exógenas). Su objetivo principal es modelar y cuantificar la relación para:

1. **Estimar** el valor promedio condicional $E(Y|X)$
2. **Predecir** valores futuros de $Y$ dado $X$
3. **Inferir** sobre la naturaleza y magnitud de las relaciones
4. **Controlar** por el efecto de variables confusoras

Como señalan @harrell2015 y @gelman2020, la distinción entre estos objetivos es crucial para la especificación del modelo y la interpretación de resultados.

#### Regresión versus correlación

Es fundamental distinguir estos conceptos:

- **Correlación:** Mide la fuerza y dirección de una asociación **lineal simétrica** entre dos variables. El coeficiente de correlación de Pearson $r_{XY}$ trata ambas variables por igual.

- **Regresión:** Modela una dependencia **asimétrica** de $Y$ respecto de $X$, donde $Y$ es la variable "respuesta" y $X$ la variable "explicativa". Busca estimar $E(Y|X) = f(X)$.

#### Tipología de variables

Siguiendo la taxonomía de @bruce2020, clasificamos las variables según su naturaleza:

**Variables respuesta ($Y$):**
- **Continuas:** Pueden tomar cualquier valor en un intervalo (ej: peso, ingreso)
- **Discretas:** Valores enteros contables (ej: número de hijos)
- **Categóricas:** Nominales u ordinales (tratadas en modelos lineales generalizados)

**Variables explicativas ($X_i$):**
- **Cuantitativas:** Continuas o discretas con significado numérico
- **Cualitativas:** Categóricas que requieren codificación (variables dummy)

```{r variables-ejemplo}
# Ejemplo de diferentes tipos de variables
set.seed(123)
n <- 200

# Variables explicativas
edad <- rnorm(n, mean = 35, sd = 10)
educacion <- sample(c("Primaria", "Secundaria", "Universidad"), n, replace = TRUE, prob = c(0.3, 0.4, 0.3))
experiencia <- pmax(0, edad - 22 + rnorm(n, 0, 2))

# Variable respuesta
salario <- 25000 + 800*edad + 500*experiencia +
           ifelse(educacion == "Universidad", 15000,
                  ifelse(educacion == "Secundaria", 8000, 0)) +
           rnorm(n, 0, 5000)

datos_ejemplo <- data.frame(
  salario = salario,
  edad = edad,
  educacion = factor(educacion, levels = c("Primaria", "Secundaria", "Universidad")),
  experiencia = experiencia
)

# Exploración inicial

datos_ejemplo %>%
  select(salario, edad, experiencia) %>%
  GGally::ggpairs() +
  theme_minimal()
```

#### El término de perturbación $\varepsilon$

El término de error $\varepsilon$ es central en el análisis de regresión y captura:

1. **Variables omitidas:** Factores relevantes no incluidos en el modelo
2. **Error de medición:** Imprecisiones en la medición de variables
3. **Forma funcional incorrecta:** Relaciones no lineales aproximadas linealmente
4. **Variabilidad inherente:** Componente aleatorio genuino del fenómeno

La especificación correcta de $\varepsilon$ es crucial para la validez de la inferencia estadística [@gujarati2009].


### El Modelo de Regresión Lineal Simple

#### Formulación del modelo

El modelo de regresión lineal simple se expresa como:

$$Y_i = \beta_0 + \beta_1 X_i + \varepsilon_i, \quad i = 1, 2, \ldots, n$$

donde:
- $Y_i$: valor observado de la variable respuesta para la observación $i$
- $X_i$: valor de la variable explicativa para la observación $i$
- $\beta_0$: intercepto (ordenada al origen)
- $\beta_1$: pendiente (efecto marginal de $X$ sobre $Y$)
- $\varepsilon_i$: término de error para la observación $i$

#### Función de regresión poblacional (FRP) vs. muestral (FRM)

- **FRP:** $E(Y|X) = \beta_0 + \beta_1 X$ (parámetros poblacionales desconocidos)
- **FRM:** $\hat{Y} = \hat{\beta}_0 + \hat{\beta}_1 X$ (estimadores muestrales)

#### Interpretación de parámetros

- $\beta_0$: Valor esperado de $Y$ cuando $X = 0$ (si tiene sentido sustantivo)
- $\beta_1$: Cambio esperado en $Y$ por cada unidad adicional de $X$

```{r regresion-simple}
# Ejemplo: Relación entre experiencia y salario
modelo_simple <- lm(salario ~ experiencia, data = datos_ejemplo)

# Resumen del modelo
tidy_results <- broom::tidy(modelo_simple, conf.int = TRUE)
glance_results <- broom::glance(modelo_simple)

kable(tidy_results,
      caption = "Resultados del modelo de regresión simple",
      digits = 3) %>%
  kable_styling(bootstrap_options = c("striped", "hover"))

# Visualización
ggplot(datos_ejemplo, aes(x = experiencia, y = salario)) +
  geom_point(alpha = 0.6, color = "steelblue") +
  geom_smooth(method = "lm", se = TRUE, color = "red") +
  labs(
    title = "Relación entre Experiencia y Salario",
    x = "Años de Experiencia",
    y = "Salario Anual ($)",
    caption = paste("R² =", round(glance_results$r.squared, 3))
  ) +
  theme_minimal() +
  theme(plot.title = element_text(hjust = 0.5))
```

**Interpretación práctica:** Por cada año adicional de experiencia, el salario esperado aumenta en aproximadamente `r round(tidy_results$estimate[2], 0)` dólares, manteniendo todo lo demás constante.

### El Modelo de Regresión Lineal Múltiple

#### Generalización matemática

El modelo de regresión múltiple extiende el caso simple a $k$ variables explicativas:

$$Y_i = \beta_0 + \beta_1 X_{1i} + \beta_2 X_{2i} + \cdots + \beta_k X_{ki} + \varepsilon_i$$

En notación matricial:
$$\mathbf{Y} = \mathbf{X}\boldsymbol{\beta} + \boldsymbol{\varepsilon}$$

donde:
- $\mathbf{Y}$ es un vector $n \times 1$ de observaciones
- $\mathbf{X}$ es una matriz $n \times (k+1)$ de diseño
- $\boldsymbol{\beta}$ es un vector $(k+1) \times 1$ de parámetros
- $\boldsymbol{\varepsilon}$ es un vector $n \times 1$ de errores

#### Interpretación de coeficientes parciales (ceteris paribus)

En regresión múltiple, $\beta_j$ representa el **efecto marginal** de $X_j$ sobre $Y$, manteniendo **constantes** todas las demás variables explicativas. Esto es crucial para el control de variables confusoras [@wooldridge2015].

#### Linealidad en parámetros

El modelo es lineal en los **parámetros** $\beta_j$, no necesariamente en las **variables**. Podemos incluir:
- Transformaciones: $\log(X)$, $\sqrt{X}$, $X^2$
- Interacciones: $X_1 \times X_2$
- Variables dummy para categorías

```{r regresion-multiple}
# Modelo múltiple con variable categórica
modelo_multiple <- lm(salario ~ edad + experiencia + educacion, data = datos_ejemplo)

# Resultados en formato tabla
tidy_multiple <- broom::tidy(modelo_multiple, conf.int = TRUE)
glance_multiple <- broom::glance(modelo_multiple)

kable(tidy_multiple,
      caption = "Modelo de regresión múltiple: Determinantes del salario",
      digits = 3) %>%
  kable_styling(bootstrap_options = c("striped", "hover"))

# Comparación de modelos
comparison <- bind_rows(
  simple = glance_results,
  multiple = glance_multiple,
  .id = "model"
) %>%
  select(model, r.squared, adj.r.squared, AIC, BIC, p.value)

kable(comparison,
      caption = "Comparación de modelos: Simple vs. Múltiple",
      digits = 4) %>%
  kable_styling(bootstrap_options = c("striped", "hover"))
```

**Interpretación de educación:** Controlando por edad y experiencia, tener educación universitaria se asocia con un incremento promedio de `r round(tidy_multiple$estimate[4], 0)` dólares en el salario comparado con educación primaria.



##	Supuestos del MCRL y Estimación MCO

### Supuestos del Modelo Clásico de Regresión Lineal (MCRL)
#### Supuestos fundamentales

1. **Linealidad en parámetros:** El modelo está correctamente especificado
2. **Exogeneidad estricta:** $E(\varepsilon_i|X_i) = 0$ para todo $i$
3. **Homoscedasticidad:** $\text{Var}(\varepsilon_i|X_i) = \sigma^2$ (varianza constante)
4. **No autocorrelación:** $\text{Cov}(\varepsilon_i, \varepsilon_j|X) = 0$ para $i \neq j$
5. **No multicolinealidad perfecta:** $\text{rank}(\mathbf{X}) = k+1$
6. **Normalidad** (para muestras pequeñas): $\varepsilon_i \sim N(0, \sigma^2)$

#### Implicaciones de violaciones

| Supuesto violado | Efecto en MCO | Inferencia afectada |
|------------------|---------------|---------------------|
| Exogeneidad | Sesgo e inconsistencia | Sí |
| Homoscedasticidad | Ineficiencia | Errores estándar |
| No autocorrelación | Ineficiencia | Errores estándar |
| Multicolinealidad | Alta varianza | Significancia |
| Normalidad | - | Pruebas t/F (muestras pequeñas) |

#### Verificación práctica de supuestos

```{r verificacion-supuestos}
# 1. Linealidad: gráficos de dispersión parcial
car::avPlots(modelo_multiple,
            main = "Gráficos de Variables Añadidas (Parciales)")

# 2. Homoscedasticidad: residuos vs. valores ajustados
augment_data <- broom::augment(modelo_multiple)

p1 <- ggplot(augment_data, aes(x = .fitted, y = .resid)) +
  geom_point(alpha = 0.6) +
  geom_smooth(se = FALSE, color = "red") +
  geom_hline(yintercept = 0, linetype = "dashed") +
  labs(title = "Residuos vs. Valores Ajustados",
       x = "Valores Ajustados", y = "Residuos") +
  theme_minimal()

# 3. Normalidad: Q-Q plot
p2 <- ggplot(augment_data, aes(sample = .std.resid)) +
  stat_qq() +
  stat_qq_line(color = "red") +
  labs(title = "Q-Q Plot de Residuos Estandarizados") +
  theme_minimal()

gridExtra::grid.arrange(p1, p2, ncol = 2)

# Pruebas formales
cat("Prueba de Breusch-Pagan (Homoscedasticidad):\n")
bp_test <- lmtest::bptest(modelo_multiple)
print(bp_test)

cat("\nPrueba de Shapiro-Wilk (Normalidad):\n")
shapiro_test <- shapiro.test(residuals(modelo_multiple))
print(shapiro_test)
```
###	Estimación por Mínimos Cuadrados Ordinarios (MCO)
#### Derivación del estimador

El estimador MCO minimiza la suma de cuadrados de residuos:
$$\min_{\boldsymbol{\beta}} \sum_{i=1}^n (Y_i - \mathbf{x}_i'\boldsymbol{\beta})^2$$

La solución analítica es:
$$\hat{\boldsymbol{\beta}} = (\mathbf{X}'\mathbf{X})^{-1}\mathbf{X}'\mathbf{Y}$$

#### Propiedades estadísticas

Bajo los supuestos del MCRL:
- **Insesgadez:** $E[\hat{\boldsymbol{\beta}}|\mathbf{X}] = \boldsymbol{\beta}$
- **Eficiencia:** BLUE (Best Linear Unbiased Estimator) por el teorema de Gauss-Markov
- **Consistencia:** $\text{plim}_{n \to \infty} \hat{\boldsymbol{\beta}} = \boldsymbol{\beta}$
- **Normalidad asintótica:** $\hat{\boldsymbol{\beta}} \xrightarrow{d} N(\boldsymbol{\beta}, \sigma^2(\mathbf{X}'\mathbf{X})^{-1})$

```{r mco-manual}
# Implementación manual de MCO para verificar
X_matrix <- model.matrix(modelo_multiple)
Y_vector <- datos_ejemplo$salario

# Estimador MCO
beta_hat <- solve(t(X_matrix) %*% X_matrix) %*% t(X_matrix) %*% Y_vector

# Comparar con lm()
comparison_manual <- data.frame(
  Coeficiente = rownames(beta_hat),
  MCO_manual = as.vector(beta_hat),
  lm_function = coef(modelo_multiple),
  Diferencia = abs(as.vector(beta_hat) - coef(modelo_multiple))
)

kable(comparison_manual,
      caption = "Verificación: MCO manual vs. función lm()",
      digits = 6) %>%
  kable_styling(bootstrap_options = c("striped", "hover"))
```

#### Estimación de $\sigma^2$

El estimador insesgado de la varianza del error es:
$$\hat{\sigma}^2 = \frac{\sum_{i=1}^n \hat{\varepsilon}_i^2}{n-k-1} = \frac{\text{SCR}}{n-k-1}$$

donde SCR es la suma de cuadrados de los residuos y $n-k-1$ son los grados de libertad.



## Inferencia Estadística en Regresión

### Distribución de los estimadores
Bajo normalidad de los errores:
$$\hat{\beta}_j \sim N\left(\beta_j, \sigma^2[(\mathbf{X}'\mathbf{X})^{-1}]_{jj}\right)$$

El estadístico t estandarizado:
$$t = \frac{\hat{\beta}_j - \beta_j}{\text{se}(\hat{\beta}_j)} \sim t_{n-k-1}$$

### Pruebas de hipótesis 

#### Prueba t para coeficientes individuales

$$H_0: \beta_j = 0 \quad \text{vs.} \quad H_1: \beta_j \neq 0$$

```{r prueba-t}
# Extracción de estadísticos t
t_stats <- tidy_multiple %>%
  select(term, estimate, std.error, statistic, p.value) %>%
  mutate(
    significancia = case_when(
      p.value < 0.001 ~ "***",
      p.value < 0.01 ~ "**",
      p.value < 0.05 ~ "*",
      p.value < 0.1 ~ ".",
      TRUE ~ ""
    )
  )

kable(t_stats,
      caption = "Pruebas t individuales para coeficientes",
      digits = 4) %>%
  kable_styling(bootstrap_options = c("striped", "hover")) %>%
  footnote(general = "Códigos de significancia: 0 '***' 0.001 '**' 0.01 '*' 0.05 '.' 0.1 ' ' 1")
```

#### Prueba F para significancia conjunta

$$H_0: \beta_1 = \beta_2 = \cdots = \beta_k = 0$$

$$F = \frac{(\text{SCT} - \text{SCR})/k}{\text{SCR}/(n-k-1)} \sim F_{k,n-k-1}$$

```{r prueba-f}
# Análisis de varianza
anova_results <- anova(modelo_multiple)
kable(anova_results,
      caption = "Análisis de Varianza (ANOVA)",
      digits = 4) %>%
  kable_styling(bootstrap_options = c("striped", "hover"))

# Prueba F global
f_statistic <- glance_multiple$statistic
f_pvalue <- glance_multiple$p.value

cat(sprintf("Estadístico F: %.3f\n", f_statistic))
cat(sprintf("p-valor: %.2e\n", f_pvalue))
cat(sprintf("Conclusión: %s\n",
    ifelse(f_pvalue < 0.05,
           "Rechazamos H0: al menos un coeficiente es significativo",
           "No rechazamos H0: los coeficientes podrían ser cero")))
```


### Intervalos de confianza y predicción

#### Intervalos de confianza para coeficientes

$$\hat{\beta}_j \pm t_{\alpha/2, n-k-1} \times \text{se}(\hat{\beta}_j)$$

#### Intervalos de predicción

Para una nueva observación $X_0$:

- **Intervalo de confianza para $E(Y|X_0)$:**
$$\hat{Y}_0 \pm t_{\alpha/2, n-k-1} \times \text{se}(\hat{Y}_0)$$

- **Intervalo de predicción para una nueva $Y_0$:**
$$\hat{Y}_0 \pm t_{\alpha/2, n-k-1} \times \sqrt{\text{se}^2(\hat{Y}_0) + \hat{\sigma}^2}$$

```{r intervalos}
# Intervalos de confianza para coeficientes
conf_intervals <- confint(modelo_multiple, level = 0.95)
kable(conf_intervals,
      caption = "Intervalos de confianza al 95% para coeficientes",
      digits = 2) %>%
  kable_styling(bootstrap_options = c("striped", "hover"))

# Predicción para nuevos individuos
nuevos_casos <- data.frame(
  edad = c(30, 40, 50),
  experiencia = c(5, 15, 25),
  educacion = factor(c("Universidad", "Universidad", "Secundaria"),
                    levels = levels(datos_ejemplo$educacion))
)

# Predicciones con intervalos
predicciones <- predict(modelo_multiple,
                       newdata = nuevos_casos,
                       interval = "prediction",
                       level = 0.95)

resultados_pred <- bind_cols(nuevos_casos,
                            as.data.frame(predicciones)) %>%
  mutate(amplitud_intervalo = upr - lwr)

kable(resultados_pred,
      caption = "Predicciones con intervalos de predicción al 95%",
      digits = 0) %>%
  kable_styling(bootstrap_options = c("striped", "hover"))
```


##	Medidas de Bondad de Ajuste

### Coeficiente de determinación R²
$$R^2 = \frac{\text{SCE}}{\text{SCT}} = 1 - \frac{\text{SCR}}{\text{SCT}}$$

donde:
- SCE = Suma de cuadrados explicada
- SCR = Suma de cuadrados de residuos
- SCT = Suma de cuadrados total

### R² ajustado

Penaliza por el número de variables:
$$\bar{R}^2 = 1 - \frac{\text{SCR}/(n-k-1)}{\text{SCT}/(n-1)}$$
### Limitaciones del R²
Como advierte @harrell2015:
- No indica causalidad
- Puede ser alto con modelo mal especificado
- No es apropiado para comparar modelos no anidados
- En predicción, preferir validación cruzada

```{r bondad-ajuste}
# Métricas de ajuste
metricas_ajuste <- data.frame(
  Métrica = c("R²", "R² ajustado", "Error estándar residual", "AIC", "BIC"),
  Valor = c(
    glance_multiple$r.squared,
    glance_multiple$adj.r.squared,
    sqrt(glance_multiple$deviance / glance_multiple$df.residual),
    glance_multiple$AIC,
    glance_multiple$BIC
  )
) %>%
  mutate(Valor = round(Valor, 4))

kable(metricas_ajuste,
      caption = "Métricas de bondad de ajuste",
      align = c("l", "r")) %>%
  kable_styling(bootstrap_options = c("striped", "hover"))

# Descomposición de la varianza
sct <- sum((datos_ejemplo$salario - mean(datos_ejemplo$salario))^2)
sce <- sum((fitted(modelo_multiple) - mean(datos_ejemplo$salario))^2)
scr <- sum(residuals(modelo_multiple)^2)

descomposicion <- data.frame(
  Componente = c("Suma Total de Cuadrados (SCT)",
                 "Suma Explicada (SCE)",
                 "Suma de Residuos (SCR)",
                 "Verificación: SCE + SCR"),
  Valor = c(sct, sce, scr, sce + scr),
  Porcentaje = c(100, (sce/sct)*100, (scr/sct)*100, NA)
) %>%
  mutate(Valor = round(Valor, 0),
         Porcentaje = round(Porcentaje, 2))

kable(descomposicion,
      caption = "Descomposición de la varianza",
      digits = 2) %>%
  kable_styling(bootstrap_options = c("striped", "hover"))
```


##	Diagnóstico del Modelo:	Análisis de R
### Tipos de Residuos
1. **Residuos ordinarios:** $\hat{\varepsilon}_i = Y_i - \hat{Y}_i$
2. **Residuos estandarizados:** $\frac{\hat{\varepsilon}_i}{\hat{\sigma}}$
3. **Residuos estudentizados:** $\frac{\hat{\varepsilon}_i}{\hat{\sigma}_i\sqrt{1-h_{ii}}}$

donde $h_{ii}$ es el leverage de la observación $i$.

### Gráficos de diagnósticos esenciales

```{r diagnosticos-avanzados, fig.height=10}
# Usando el paquete performance para diagnósticos modernos
library(performance)
library(see)

# Chequeo completo del modelo
check_model(modelo_multiple)
```

```{r residuos-detallado}
# Análisis detallado de residuos
augmented_data <- broom::augment(modelo_multiple)

# 1. Residuos vs. ajustados (homoscedasticidad)
p1 <- ggplot(augmented_data, aes(x = .fitted, y = .resid)) +
  geom_point(alpha = 0.6, color = "steelblue") +
  geom_smooth(method = "loess", se = FALSE, color = "red") +
  geom_hline(yintercept = 0, linetype = "dashed", alpha = 0.7) +
  labs(title = "Residuos vs. Valores Ajustados",
       x = "Valores Ajustados", y = "Residuos") +
  theme_minimal()

# 2. Q-Q plot (normalidad)
p2 <- ggplot(augmented_data, aes(sample = .std.resid)) +
  stat_qq(alpha = 0.6, color = "steelblue") +
  stat_qq_line(color = "red", size = 1) +
  labs(title = "Q-Q Plot: Normalidad de Residuos",
       x = "Cuantiles teóricos", y = "Cuantiles muestrales") +
  theme_minimal()

# 3. Scale-Location (homocedasticidad)
p3 <- ggplot(augmented_data, aes(x = .fitted, y = sqrt(abs(.std.resid)))) +
  geom_point(alpha = 0.6, color = "steelblue") +
  geom_smooth(method = "loess", se = FALSE, color = "red") +
  labs(title = "Scale-Location Plot",
       x = "Valores Ajustados", y = "√|Residuos Estandarizados|") +
  theme_minimal()

# 4. Residuos vs. Leverage
p4 <- ggplot(augmented_data, aes(x = .hat, y = .std.resid)) +
  geom_point(alpha = 0.6, color = "steelblue") +
  geom_smooth(method = "loess", se = FALSE, color = "red") +
  geom_hline(yintercept = 0, linetype = "dashed", alpha = 0.7) +
  labs(title = "Residuos vs. Leverage",
       x = "Leverage", y = "Residuos Estandarizados") +
  theme_minimal()

gridExtra::grid.arrange(p1, p2, p3, p4, ncol = 2)
```

### Detección de observaciones influyentes

```{r observaciones-influyentes}
# Métricas de influencia
influence_metrics <- augmented_data %>%
  mutate(
    leverage = .hat,
    cooks_d = .cooksd,
    obs_number = row_number()
  ) %>%
  arrange(desc(cooks_d))

# Identificar observaciones problemáticas
threshold_cook <- 4 / nrow(datos_ejemplo)
threshold_leverage <- 2 * (length(coef(modelo_multiple)) / nrow(datos_ejemplo))

problematic_obs <- influence_metrics %>%
  filter(cooks_d > threshold_cook | leverage > threshold_leverage) %>%
  select(obs_number, leverage, cooks_d, .std.resid)

kable(head(problematic_obs, 10),
      caption = "Observaciones potencialmente influyentes",
      digits = 4) %>%
  kable_styling(bootstrap_options = c("striped", "hover"))

# Gráfico de Cook's distance
ggplot(influence_metrics, aes(x = obs_number, y = cooks_d)) +
  geom_col(fill = "steelblue", alpha = 0.7) +
  geom_hline(yintercept = threshold_cook, color = "red", linetype = "dashed") +
  labs(title = "Distancia de Cook por Observación",
       x = "Número de Observación",
       y = "Distancia de Cook",
       caption = paste("Línea roja: umbral =", round(threshold_cook, 4))) +
  theme_minimal()
```

## Violaciones de los Supuestos y Remedios

### Heteroscedasticidad
La heteroscedasticidad ocurre cuando $\text{Var}(\varepsilon_i|X_i) \neq \sigma^2$.

#### Detección

```{r heteroscedasticidad}
# Pruebas formales de heteroscedasticidad
library(lmtest)

# Prueba de Breusch-Pagan
bp_test <- bptest(modelo_multiple)
print(bp_test)

# Prueba de White (más general)
white_test <- bptest(modelo_multiple, ~ fitted(modelo_multiple) + I(fitted(modelo_multiple)^2))
print(white_test)

# Prueba de Goldfeld-Quandt (si se sospecha patrón específico)
if(require(car)) {
  ncv_test <- ncvTest(modelo_multiple)
  print(ncv_test)
}
```

#### Remedios

1. **Errores estándar robustos (HC):**

```{r errores-robustos}
library(sandwich)

# Diferentes tipos de errores robustos
robust_se <- list(
  "Clásicos" = vcov(modelo_multiple),
  "HC0 (White)" = vcovHC(modelo_multiple, type = "HC0"),
  "HC1" = vcovHC(modelo_multiple, type = "HC1"),
  "HC2" = vcovHC(modelo_multiple, type = "HC2"),
  "HC3" = vcovHC(modelo_multiple, type = "HC3")
)

# Comparación de errores estándar
se_comparison <- map_dfr(robust_se, ~sqrt(diag(.)), .id = "Tipo") %>%
  pivot_longer(-Tipo, names_to = "Coeficiente", values_to = "Error_Estandar") %>%
  pivot_wider(names_from = Tipo, values_from = Error_Estandar)

kable(se_comparison,
      caption = "Comparación de errores estándar: Clásicos vs. Robustos",
      digits = 4) %>%
  kable_styling(bootstrap_options = c("striped", "hover"))

# Resultados con errores robustos HC1
coeftest_robust <- lmtest::coeftest(modelo_multiple, vcov = vcovHC(modelo_multiple, type = "HC1"))
print(coeftest_robust)
```

2. **Transformaciones de variables:**

```{r transformaciones}
# Transformación logarítmica para reducir heteroscedasticidad
modelo_log <- lm(log(salario) ~ log(edad) + experiencia + educacion,
                data = datos_ejemplo %>% filter(salario > 0))

# Comparar heteroscedasticidad antes y después
bp_original <- bptest(modelo_multiple)
bp_log <- bptest(modelo_log)

hetero_comparison <- data.frame(
  Modelo = c("Original", "Log-log"),
  `BP_estadistico` = c(bp_original$statistic, bp_log$statistic),
  `p_valor` = c(bp_original$p.value, bp_log$p.value),
  `Conclusion` = c(
    ifelse(bp_original$p.value < 0.05, "Heteroscedasticidad presente", "Homoscedasticidad"),
    ifelse(bp_log$p.value < 0.05, "Heteroscedasticidad presente", "Homoscedasticidad")
  )
)

kable(hetero_comparison,
      caption = "Comparación de tests de heteroscedasticidad",
      digits = 4) %>%
  kable_styling(bootstrap_options = c("striped", "hover"))
```

### Multicolinealidad
Problema cuando las variables explicativas están altamente correlacionadas.

#### Detección mediante VIF

```{r multicolinealidad}

library(car)

# Calcular VIF
vif_values <- vif(modelo_multiple)

# Convertir a data.frame según el tipo de salida
if (is.vector(vif_values)) {
  vif_table <- data.frame(
    Variable = names(vif_values),
    VIF = as.numeric(vif_values)
  )
} else if (is.matrix(vif_values)) {
  vif_table <- data.frame(
    Variable = rownames(vif_values),
    VIF = vif_values[, 1]  # primera columna
  )
}

# Agregar tolerancia e interpretación
vif_table <- vif_table %>%
  mutate(
    Tolerancia = 1/VIF,
    Interpretacion = case_when(
      VIF < 2 ~ "Sin problema",
      VIF < 5 ~ "Multicolinealidad moderada",
      VIF < 10 ~ "Multicolinealidad alta",
      TRUE ~ "Multicolinealidad severa"
    )
  )

# Tabla bonita
kable(vif_table,
      caption = "Diagnóstico de Multicolinealidad (VIF)",
      digits = 3) %>%
  kable_styling(bootstrap_options = c("striped", "hover"))


```

#### Remedios para multicolinealidad

```{r remedios-multicolinealidad}
#1. Centrar las variables (especialmente útil con términos de interacción)

datos_centrados <- datos_ejemplo %>%
  mutate(
    edad_c = edad - mean(edad),
    experiencia_c = experiencia - mean(experiencia)
  )

modelo_centrado <- lm(salario ~ edad_c + experiencia_c + educacion, data = datos_centrados)
vif_centrado <- car::vif(modelo_centrado)

# 2. Análisis de Componentes Principales (para casos severos)
if(require(princomp)) {
  # PCA de variables continuas
  pca_vars <- datos_ejemplo %>% select(edad, experiencia) %>% scale()
  pca_result <- princomp(pca_vars)

  # Agregar componentes principales
  datos_pca <- datos_ejemplo %>%
    bind_cols(as.data.frame(pca_result$scores[, 1:2]))

  modelo_pca <- lm(salario ~ Comp.1 + Comp.2 + educacion, data = datos_pca)

  print("Varianza explicada por componentes:")
  print(summary(pca_result))
}

# Comparación de VIF
vif_comparison <- data.frame(
  Modelo = c("Original", "Centrado"),
  VIF_edad = c(vif_values["edad"], vif_centrado["edad_c"]),
  VIF_experiencia = c(vif_values["experiencia"], vif_centrado["experiencia_c"])
)

kable(vif_comparison,
      caption = "Efecto del centrado en VIF",
      digits = 3) %>%
  kable_styling(bootstrap_options = c("striped", "hover"))
```


### Autocorrelación (Series de Tiempo)
Relevante cuando las observaciones tienen orden temporal.

```{r autocorrelacion}
# Simulación de datos con autocorrelación para demostrar
set.seed(456)
n_time <- 100
time_trend <- 1:n_time

# Serie con autocorrelación AR(1)
rho <- 0.7
errors_ar <- numeric(n_time)
errors_ar[1] <- rnorm(1)
for(t in 2:n_time) {
  errors_ar[t] <- rho * errors_ar[t-1] + rnorm(1, 0, 0.5)
}

# Variable respuesta con autocorrelación
y_time <- 50 + 0.5*time_trend + errors_ar
x_time <- time_trend + rnorm(n_time, 0, 2)

datos_tiempo <- data.frame(
  periodo = time_trend,
  y = y_time,
  x = x_time
)

# Modelo con datos autocorrelacionados
modelo_tiempo <- lm(y ~ x, data = datos_tiempo)

# Test de Durbin-Watson
dw_test <- lmtest::dwtest(modelo_tiempo)
print(dw_test)

# Test de Breusch-Godfrey (más general)
bg_test <- lmtest::bgtest(modelo_tiempo, order = 2)
print(bg_test)

# Visualización de autocorrelación en residuos
residuos_tiempo <- residuals(modelo_tiempo)
acf(residuos_tiempo, main = "Autocorrelación de Residuos")
```


## Selección de Variables y Extensiones del Modelo

### Selección de Variables y Modelos
#### Criterios de información

Los criterios AIC y BIC penalizan la complejidad del modelo:

- **AIC:** $AIC = n \ln(\hat{\sigma}^2) + 2k$
- **BIC:** $BIC = n \ln(\hat{\sigma}^2) + k \ln(n)$

Menor valor indica mejor ajuste penalizado.

```{r criterios-informacion}
# Comparar modelos con diferentes conjuntos de variables
modelos_candidatos <- list(
  "Solo edad" = lm(salario ~ edad, data = datos_ejemplo),
  "Solo experiencia" = lm(salario ~ experiencia, data = datos_ejemplo),
  "Solo educacion" = lm(salario ~ educacion, data = datos_ejemplo),
  "Edad + Experiencia" = lm(salario ~ edad + experiencia, data = datos_ejemplo),
  "Completo" = modelo_multiple,
  "Con interacción" = lm(salario ~ edad * experiencia + educacion, data = datos_ejemplo)
)

# Calcular métricas para cada modelo
model_comparison <- map_dfr(modelos_candidatos, ~{
  glance(.x) %>% select(r.squared, adj.r.squared, AIC, BIC, df, logLik)
}, .id = "Modelo")

model_comparison <- model_comparison %>%
  arrange(AIC) %>%
  mutate(
    delta_AIC = AIC - min(AIC),
    delta_BIC = BIC - min(BIC)
  )

kable(model_comparison,
      caption = "Comparación de modelos candidatos",
      digits = 3) %>%
  kable_styling(bootstrap_options = c("striped", "hover"))
```

#### Selección automática de variables

```{r seleccion-automatica}
# Selección por pasos (stepwise)
modelo_completo <- lm(salario ~ edad + I(edad^2) + experiencia + I(experiencia^2) +
                     educacion + edad:experiencia, data = datos_ejemplo)

# Forward selection
modelo_forward <- step(lm(salario ~ 1, data = datos_ejemplo),
                      scope = formula(modelo_completo),
                      direction = "forward", trace = 0)

# Backward elimination
modelo_backward <- step(modelo_completo, direction = "backward", trace = 0)

# Both directions
modelo_both <- step(modelo_completo, direction = "both", trace = 0)

# Comparar resultados
stepwise_comparison <- tibble(
  Método = c("Forward", "Backward", "Both"),
  Fórmula = c(
    paste(deparse(formula(modelo_forward)), collapse = " "),
    paste(deparse(formula(modelo_backward)), collapse = " "),
    paste(deparse(formula(modelo_both)), collapse = " ")
  ),
  AIC = c(AIC(modelo_forward), AIC(modelo_backward), AIC(modelo_both)),
  R_squared = c(summary(modelo_forward)$r.squared,
                summary(modelo_backward)$r.squared,
                summary(modelo_both)$r.squared)
)


kable(stepwise_comparison,
      caption = "Comparación de métodos de selección automática",
      digits = 4) %>%
  kable_styling(bootstrap_options = c("striped", "hover"))
```

#### Validación cruzada para selección

```{r validacion-cruzada}
library(caret)

# Configurar validación cruzada
set.seed(789)
train_control <- trainControl(method = "cv", number = 10)

# Función para calcular RMSE en validación cruzada
cv_rmse <- function(formula, data) {
  train(formula, data = data, method = "lm", trControl = train_control)$results$RMSE
}

# Aplicar a modelos candidatos
cv_results <- map_dfr(modelos_candidatos, ~{
  tibble(RMSE_CV = cv_rmse(formula(.x), datos_ejemplo))
}, .id = "Modelo")

# Combinar con métricas previas
final_comparison <- model_comparison %>%
  select(Modelo, r.squared, AIC, BIC) %>%
  left_join(cv_results, by = "Modelo") %>%
  arrange(RMSE_CV)

kable(final_comparison,
      caption = "Comparación final: Criterios de información vs. Validación cruzada",
      digits = 4) %>%
  kable_styling(bootstrap_options = c("striped", "hover"))
```

### Extensiones del Modelo Lineal
#### Variables categóricas y contrastes

```{r variables-categoricas}
# Explorar diferentes sistemas de contrastes
levels(datos_ejemplo$educacion)

# Contrastes por defecto (treatment)
contrasts(datos_ejemplo$educacion)

# Modelo con contrastes treatment (por defecto)
modelo_treatment <- lm(salario ~ edad + experiencia + educacion, data = datos_ejemplo)

# Cambiar a contrastes suma (effect coding)
contrasts(datos_ejemplo$educacion) <- contr.sum(3)
modelo_sum <- lm(salario ~ edad + experiencia + educacion, data = datos_ejemplo)

# Comparar interpretaciones
treatment_results <- tidy(modelo_treatment) %>% mutate(Contraste = "Treatment")
sum_results <- tidy(modelo_sum) %>% mutate(Contraste = "Sum")

contrast_comparison <- bind_rows(treatment_results, sum_results) %>%
  filter(str_detect(term, "educacion")) %>%
  select(Contraste, term, estimate, std.error, p.value)

kable(contrast_comparison,
      caption = "Comparación de sistemas de contrastes",
      digits = 4) %>%
  kable_styling(bootstrap_options = c("striped", "hover"))

# Restaurar contrastes por defecto
contrasts(datos_ejemplo$educacion) <- contr.treatment(3)
```

#### Términos de interacción

```{r interacciones}
# Modelo con interacción entre variables continuas y categóricas
modelo_interaccion <- lm(salario ~ edad * educacion + experiencia, data = datos_ejemplo)

# Resultados
tidy_interaccion <- tidy(modelo_interaccion)
kable(tidy_interaccion,
      caption = "Modelo con término de interacción: edad × educación",
      digits = 3) %>%
  kable_styling(bootstrap_options = c("striped", "hover"))

# Visualizar la interacción
ggplot(datos_ejemplo, aes(x = edad, y = salario, color = educacion)) +
  geom_point(alpha = 0.6) +
  geom_smooth(method = "lm", se = FALSE) +
  labs(title = "Interacción entre Edad y Nivel Educativo",
       x = "Edad", y = "Salario", color = "Educación") +
  theme_minimal() +
  theme(legend.position = "bottom")

# Test de significancia de la interacción
anova(modelo_multiple, modelo_interaccion)
```

#### Transformaciones no lineales

```{r transformaciones-no-lineales}
# Modelo con términos polinomiales
modelo_polinomial <- lm(salario ~ poly(edad, 2) + poly(experiencia, 2) + educacion,
                       data = datos_ejemplo)

# Comparar ajustes
poly_comparison <- tibble(
  Modelo = c("Lineal", "Polinomial orden 2"),
  R_squared = c(summary(modelo_multiple)$r.squared,
               summary(modelo_polinomial)$r.squared),
  AIC = c(AIC(modelo_multiple), AIC(modelo_polinomial)),
  BIC = c(BIC(modelo_multiple), BIC(modelo_polinomial))
)

kable(poly_comparison,
      caption = "Comparación: Modelo lineal vs. polinomial",
      digits = 4) %>%
  kable_styling(bootstrap_options = c("striped", "hover"))

# Visualizar ajuste no lineal
datos_pred <- datos_ejemplo %>%
  mutate(
    pred_lineal = predict(modelo_multiple),
    pred_polinomial = predict(modelo_polinomial)
  )

ggplot(datos_pred, aes(x = edad)) +
  geom_point(aes(y = salario), alpha = 0.5, color = "gray50") +
  geom_line(aes(y = pred_lineal, color = "Lineal"), size = 1) +
  geom_line(aes(y = pred_polinomial, color = "Polinomial"), size = 1) +
  labs(title = "Comparación de ajustes: Lineal vs. Polinomial",
       x = "Edad", y = "Salario", color = "Modelo") +
  theme_minimal() +
  theme(legend.position = "bottom")
```

#### Transformaciones logarítmicas

```{r transformaciones-log}

# Revisar datos problemáticos
summary(datos_ejemplo[, c("salario", "edad", "experiencia")])

# Filtrar casos inválidos para log
datos_ejemplo <- datos_ejemplo %>%
  filter(salario > 0,
         edad > 0,
         experiencia > 0) %>%
  drop_na(salario, edad, experiencia)

# Diferentes especificaciones logarítmicas
modelos_log <- list(
  "Lineal" = lm(salario ~ edad + experiencia, data = datos_ejemplo),
  "Log-lin" = lm(log(salario) ~ edad + experiencia, data = datos_ejemplo),
  "Lin-log" = lm(salario ~ log(edad) + log(experiencia), data = datos_ejemplo),
  "Log-log" = lm(log(salario) ~ log(edad) + log(experiencia), data = datos_ejemplo)
)

# Interpretación de coeficientes
log_interpretations <- tibble(
  Modelo = names(modelos_log),
  Especificación = c("Y = β₀ + β₁X", "ln(Y) = β₀ + β₁X",
                    "Y = β₀ + β₁ln(X)", "ln(Y) = β₀ + β₁ln(X)"),
  Interpretación_β = c("Cambio absoluto en Y por unidad de X",
                       "Cambio porcentual en Y por unidad de X (≈ 100×β₁%)",
                       "Cambio absoluto en Y por 1% de cambio en X (≈ β₁/100)",
                       "Elasticidad: cambio porcentual en Y por 1% de cambio en X")
)

kable(log_interpretations,
      caption = "Interpretación de coeficientes en modelos logarítmicos",
      align = c("l", "l", "l")) %>%
  kable_styling(bootstrap_options = c("striped", "hover")) %>%
  column_spec(3, width = "12em")

# Comparar ajustes (necesitamos métricas comparables)
# Para modelos log-lin, calculamos R² en escala original
r2_comparison <- map_dfr(modelos_log, ~{
  if(str_detect(deparse(formula(.x)), "log\\(salario\\)")) {
    # Modelo log-lin: predecir en escala original
    pred_log <- predict(.x)
    pred_original <- exp(pred_log)
    sst <- sum((datos_ejemplo$salario - mean(datos_ejemplo$salario))^2)
    ssr <- sum((datos_ejemplo$salario - pred_original)^2)
    r_squared <- 1 - ssr/sst
  } else {
    r_squared <- summary(.x)$r.squared
  }
  tibble(R_squared_original_scale = r_squared)
}, .id = "Modelo")

kable(r2_comparison,
      caption = "R² en escala original para modelos logarítmicos",
      digits = 4) %>%
  kable_styling(bootstrap_options = c("striped", "hover"))
```


## Evaluación Predictiva y Validación

### División entrenamiento-prueba

```{r train-test-split}
set.seed(1001)

# División estratificada por educación
library(caret)
train_index <- createDataPartition(datos_ejemplo$educacion, p = 0.7, list = FALSE)
datos_train <- datos_ejemplo[train_index, ]
datos_test <- datos_ejemplo[-train_index, ]

# Verificar distribución balanceada
prop.table(table(datos_train$educacion))
prop.table(table(datos_test$educacion))
```

### Métricas de evaluación predictiva

```{r metricas-predictivas}
# Entrenar modelos en conjunto de entrenamiento
modelos_eval <- list(
  "Lineal simple" = lm(salario ~ experiencia, data = datos_train),
  "Múltiple" = lm(salario ~ edad + experiencia + educacion, data = datos_train),
  "Polinomial" = lm(salario ~ poly(edad, 2) + poly(experiencia, 2) + educacion, data = datos_train),
  "Con interacciones" = lm(salario ~ edad * educacion + experiencia, data = datos_train)
)

# Función para calcular métricas predictivas
calc_metrics <- function(modelo, datos_test) {
  pred <- predict(modelo, newdata = datos_test)
  actual <- datos_test$salario

  tibble(
    RMSE = sqrt(mean((actual - pred)^2)),
    MAE = mean(abs(actual - pred)),
    MAPE = mean(abs((actual - pred) / actual)) * 100,
    R2_test = cor(actual, pred)^2
  )
}

# Evaluar todos los modelos
metricas_test <- map_dfr(modelos_eval, calc_metrics, datos_test = datos_test, .id = "Modelo")

kable(metricas_test,
      caption = "Métricas predictivas en conjunto de prueba",
      digits = 3) %>%
  kable_styling(bootstrap_options = c("striped", "hover"))

# Gráfico de predicciones vs. valores reales para el mejor modelo
mejor_modelo <- modelos_eval[[which.min(metricas_test$RMSE)]]
pred_mejor <- predict(mejor_modelo, newdata = datos_test)

ggplot(data.frame(Real = datos_test$salario, Predicho = pred_mejor),
       aes(x = Real, y = Predicho)) +
  geom_point(alpha = 0.7, color = "steelblue") +
  geom_abline(slope = 1, intercept = 0, color = "red", linetype = "dashed") +
  geom_smooth(method = "lm", se = FALSE, color = "green", alpha = 0.7) +
  labs(title = "Valores Reales vs. Predichos (Conjunto de Prueba)",
       subtitle = paste("Modelo:", names(modelos_eval)[which.min(metricas_test$RMSE)]),
       x = "Salario Real", y = "Salario Predicho") +
  theme_minimal()
```


### Validación cruzada k-fold

```{r k-fold-cv}
# Implementación de validación cruzada k-fold
k_fold_cv <- function(formula, data, k = 10, seed = 1234) {
  set.seed(seed)

  # Crear folds
  folds <- createFolds(1:nrow(data), k = k, list = TRUE)

  # Función para un fold
  eval_fold <- function(test_indices) {
    train_data <- data[-test_indices, ]
    test_data <- data[test_indices, ]

    modelo <- lm(formula, data = train_data)
    pred <- predict(modelo, newdata = test_data)
    actual <- test_data[[all.vars(formula)[1]]]

    tibble(
      RMSE = sqrt(mean((actual - pred)^2)),
      MAE = mean(abs(actual - pred)),
      fold = length(test_indices)
    )
  }

  # Evaluar cada fold
  resultados_folds <- map_dfr(folds, eval_fold, .id = "fold")

  # Promediar resultados
  resultados_folds %>%
    summarise(
      RMSE_mean = mean(RMSE),
      RMSE_sd = sd(RMSE),
      MAE_mean = mean(MAE),
      MAE_sd = sd(MAE)
    )
}

# Aplicar CV a diferentes modelos
formulas_eval <- list(
  "Simple" = salario ~ experiencia,
  "Multiple" = salario ~ edad + experiencia + educacion,
  "Polinomial" = salario ~ poly(edad, 2) + poly(experiencia, 2) + educacion,
  "Interacciones" = salario ~ edad * educacion + experiencia
)

cv_results <- map_dfr(formulas_eval, k_fold_cv, data = datos_ejemplo, .id = "Modelo")

kable(cv_results,
      caption = "Resultados de validación cruzada 10-fold",
      digits = 3) %>%
  kable_styling(bootstrap_options = c("striped", "hover"))
```


## Modelos GLM y Técnicas de Regularización

### Introducción a Modelos Lineales Generalizados (GLM)
#### Extensión más allá de la normalidad

Los GLM extienden la regresión lineal a variables respuesta no normales mediante:

1. **Función de enlace** $g(\mu)$: conecta la media $\mu = E(Y|X)$ con el predictor lineal
2. **Familia exponencial**: especifica la distribución de $Y$

#### Regresión logística binaria

Para variable respuesta binaria $Y \in \{0,1\}$:

$\log\left(\frac{p}{1-p}\right) = \beta_0 + \beta_1 X_1 + \cdots + \beta_k X_k$

donde $p = P(Y=1|X)$.

```{r regresion-logistica}
# Crear variable binaria para demonstración
set.seed(2002)
prob_alta_paga <- plogis(-3 + 0.1*datos_ejemplo$edad + 0.05*datos_ejemplo$experiencia +
                        ifelse(datos_ejemplo$educacion == "Universidad", 1, 0))
alta_paga <- rbinom(nrow(datos_ejemplo), 1, prob_alta_paga)

# Agregar al dataset
datos_ejemplo$alta_paga <- factor(alta_paga, labels = c("No", "Si"))

# Modelo logístico
modelo_logit <- glm(alta_paga ~ edad + experiencia + educacion,
                   data = datos_ejemplo, family = binomial(link = "logit"))

# Resultados
tidy_logit <- tidy(modelo_logit, exponentiate = TRUE, conf.int = TRUE)
kable(tidy_logit,
      caption = "Regresión logística: Odds ratios y intervalos de confianza",
      digits = 3) %>%
  kable_styling(bootstrap_options = c("striped", "hover"))

# Interpretación de odds ratios
cat("Interpretación de Odds Ratios:\n")
cat(sprintf("- Edad: Por cada año adicional, las odds de alta paga se multiplican por %.3f\n",
            tidy_logit$estimate[2]))
cat(sprintf("- Universidad vs Primaria: Las odds se multiplican por %.3f\n",
            tidy_logit$estimate[5]))

# Evaluación del modelo logístico
library(pROC)
pred_prob <- predict(modelo_logit, type = "response")
roc_curve <- roc(datos_ejemplo$alta_paga, pred_prob)

cat(sprintf("\nÁrea bajo la curva ROC: %.3f\n", auc(roc_curve)))

# Gráfico ROC
plot(roc_curve, main = "Curva ROC - Modelo Logístico",
     col = "steelblue", lwd = 2)
abline(a = 0, b = 1, lty = 2, col = "red")
```

### Técnicas de Regularización: Ridge y LASSO
#### Introducción a la regularización

Cuando $p \approx n$ o $p > n$, o cuando hay multicolinealidad severa, MCO puede ser inestable. Las técnicas de regularización añaden penalizaciones:

- **Ridge:** $\min_{\beta} \|Y - X\beta\|_2^2 + \lambda \|\beta\|_2^2$
- **LASSO:** $\min_{\beta} \|Y - X\beta\|_2^2 + \lambda \|\beta\|_1$
- **Elastic Net:** Combinación de ambas

```{r regularizacion}
library(glmnet)

# Preparar matrices para glmnet
X_matrix <- model.matrix(salario ~ edad + experiencia + educacion - 1, data = datos_ejemplo)
Y_vector <- datos_ejemplo$salario

# Ridge Regression
set.seed(3003)
ridge_model <- cv.glmnet(X_matrix, Y_vector, alpha = 0, nfolds = 10)

# LASSO Regression
lasso_model <- cv.glmnet(X_matrix, Y_vector, alpha = 1, nfolds = 10)

# Elastic Net (α = 0.5)
elastic_model <- cv.glmnet(X_matrix, Y_vector, alpha = 0.5, nfolds = 10)

# Extraer coeficientes de MCO, Ridge, LASSO y Elastic Net y alinearlos
mco_model <- lm(salario ~ edad + experiencia + educacion, data = datos_ejemplo)

coef_mco     <- coef(mco_model)
coef_ridge   <- as.vector(coef(ridge_model, s = "lambda.min"))
coef_lasso   <- as.vector(coef(lasso_model, s = "lambda.min"))
coef_elastic <- as.vector(coef(elastic_model, s = "lambda.min"))

# Alinear nombres (todos los coeficientes tienen mismos nombres de variables que X_matrix)
coef_names <- rownames(coef(ridge_model, s = "lambda.min"))

coef_comparison <- tibble(
  Variable   = coef_names,
  MCO        = coef_mco[coef_names],     # tomar solo las que coincidan
  Ridge      = coef_ridge,
  LASSO      = coef_lasso,
  ElasticNet = coef_elastic
) %>%
  filter(Variable != "(Intercept)")

kable(coef_comparison,
      caption = "Comparación de coeficientes: MCO vs. Métodos regularizados",
      digits = 4) %>%
  kable_styling(bootstrap_options = c("striped", "hover"))

# Gráfico de trayectoria de coeficientes (LASSO)
plot(lasso_model$glmnet.fit, xvar = "lambda", label = TRUE,
     main = "Trayectoria de Coeficientes - LASSO")
abline(v = log(lasso_model$lambda.min), col = "red", lty = 2)
abline(v = log(lasso_model$lambda.1se), col = "blue", lty = 2)
legend("topright", c("lambda.min", "lambda.1se"),
       col = c("red", "blue"), lty = 2, cex = 0.8)

# Error de validación cruzada
par(mfrow = c(1, 2))
plot(ridge_model, main = "Ridge - CV Error")
plot(lasso_model, main = "LASSO - CV Error")
par(mfrow = c(1, 1))
```

## Práctica y Material Complementario

### Análisis de Regresión en la Práctica: Flujo de Trabajo Completo
#### Metodología reproducible paso a paso

```{r flujo-completo}
# PASO 1: Exploración inicial de datos
exploratory_summary <- function(data, target_var) {
  cat("=== RESUMEN EXPLORATORIO ===\n")
  cat("Dimensiones:", dim(data), "\n")
  cat("Variable objetivo:", target_var, "\n\n")

  # Variables numéricas
  numeric_vars <- select_if(data, is.numeric)
  cat("Variables numéricas:\n")
  print(summary(numeric_vars))

  # Variables categóricas
  cat_vars <- select_if(data, function(x) is.factor(x) || is.character(x))
  if(ncol(cat_vars) > 0) {
    cat("\nVariables categóricas:\n")
    for(var in names(cat_vars)) {
      cat(var, ":", table(data[[var]]), "\n")
    }
  }

  # Valores faltantes
  missing_data <- data %>% summarise_all(~sum(is.na(.)))
  if(sum(missing_data) > 0) {
    cat("\nValores faltantes:\n")
    print(missing_data[missing_data > 0])
  } else {
    cat("\nNo hay valores faltantes.\n")
  }
}

exploratory_summary(datos_ejemplo, "salario")

# PASO 2: Análisis de correlaciones y multicolinealidad
correlation_analysis <- function(data) {
  numeric_data <- select_if(data, is.numeric)
  cor_matrix <- cor(numeric_data, use = "complete.obs")

  # Identificar correlaciones altas
  high_cor <- which(abs(cor_matrix) > 0.8 & abs(cor_matrix) < 1, arr.ind = TRUE)

  if(nrow(high_cor) > 0) {
    cat("Correlaciones altas (|r| > 0.8):\n")
    for(i in 1:nrow(high_cor)) {
      var1 <- rownames(cor_matrix)[high_cor[i, 1]]
      var2 <- colnames(cor_matrix)[high_cor[i, 2]]
      cor_val <- cor_matrix[high_cor[i, 1], high_cor[i, 2]]
      cat(sprintf("%s - %s: %.3f\n", var1, var2, cor_val))
    }
  } else {
    cat("No se detectaron correlaciones problemáticas.\n")
  }

  return(cor_matrix)
}

cor_result <- correlation_analysis(datos_ejemplo)

# PASO 3: Ajuste de modelo y diagnósticos automáticos
diagnostic_report <- function(modelo, data) {
  cat("\n=== DIAGNÓSTICOS DEL MODELO ===\n")

  # R² y métricas básicas
  model_summary <- glance(modelo)
  cat(sprintf("R² = %.4f, R² ajustado = %.4f\n",
              model_summary$r.squared, model_summary$adj.r.squared))
  cat(sprintf("AIC = %.2f, BIC = %.2f\n", model_summary$AIC, model_summary$BIC))

  # Pruebas de supuestos
  cat("\nPruebas de supuestos:\n")

  # Normalidad (Shapiro-Wilk si n < 5000)
  if(nrow(data) <= 5000) {
    shapiro_result <- shapiro.test(residuals(modelo))
    cat(sprintf("Normalidad (Shapiro-Wilk): p = %.4f %s\n",
                shapiro_result$p.value,
                ifelse(shapiro_result$p.value < 0.05, "(Rechazar normalidad)", "(Aceptar normalidad)")))
  }

  # Homoscedasticidad (Breusch-Pagan)
  bp_result <- bptest(modelo)
  cat(sprintf("Homoscedasticidad (BP): p = %.4f %s\n",
              bp_result$p.value,
              ifelse(bp_result$p.value < 0.05, "(Rechazar homoscedasticidad)", "(Aceptar homoscedasticidad)")))

  # Multicolinealidad (VIF)
  if(length(coef(modelo)) > 2) {
    vif_values <- car::vif(modelo)
    max_vif <- max(vif_values)
    cat(sprintf("Multicolinealidad (VIF máximo): %.2f %s\n",
                max_vif,
                ifelse(max_vif > 5, "(Problemática)", "(Aceptable)")))
  }

  # Observaciones influyentes
  cook_distances <- cooks.distance(modelo)
  influential_obs <- sum(cook_distances > 4/nrow(data))
  cat(sprintf("Observaciones influyentes (Cook > 4/n): %d de %d\n",
              influential_obs, nrow(data)))
}

diagnostic_report(modelo_multiple, datos_ejemplo)

# PASO 4: Validación y selección final
final_model_selection <- function(modelos_candidatos, datos) {
  # División train/test
  set.seed(4004)
  train_idx <- sample(nrow(datos), 0.7 * nrow(datos))
  train_data <- datos[train_idx, ]
  test_data <- datos[-train_idx, ]

  resultados <- map_dfr(modelos_candidatos, function(formula_modelo) {
    # Ajustar en entrenamiento
    modelo_train <- lm(formula_modelo, data = train_data)

    # Predecir en prueba
    pred_test <- predict(modelo_train, newdata = test_data)
    actual_test <- test_data[[all.vars(formula_modelo)[1]]]

    # Calcular métricas
    tibble(
      RMSE_test = sqrt(mean((actual_test - pred_test)^2)),
      MAE_test = mean(abs(actual_test - pred_test)),
      R2_train = summary(modelo_train)$r.squared,
      AIC_train = AIC(modelo_train),
      n_params = length(coef(modelo_train))
    )
  }, .id = "Modelo")

  return(resultados %>% arrange(RMSE_test))
}

# Definir modelos candidatos para selección final
modelos_finales <- list(
  "Básico" = salario ~ edad + experiencia + educacion,
  "Con cuadrático" = salario ~ edad + I(edad^2) + experiencia + educacion,
  "Con interacción" = salario ~ edad * educacion + experiencia,
  "Completo" = salario ~ edad + I(edad^2) + experiencia + I(experiencia^2) + educacion + edad:educacion
)

seleccion_final <- final_model_selection(modelos_finales, datos_ejemplo)

kable(seleccion_final,
      caption = "Selección final de modelo basada en desempeño predictivo",
      digits = 4) %>%
  kable_styling(bootstrap_options = c("striped", "hover"))
```

#### Reporte automatizado de resultados

```{r reporte-final}
# Función para generar reporte ejecutivo
generate_executive_report <- function(modelo_final, datos) {
  cat("=== REPORTE EJECUTIVO DEL MODELO ===\n\n")

  # Información básica
  formula_str <- deparse(formula(modelo_final))
  cat("MODELO SELECCIONADO:\n", formula_str, "\n\n")

  # Métricas clave
  model_metrics <- glance(modelo_final)
  cat("MÉTRICAS DE AJUSTE:\n")
  cat(sprintf("• R² = %.1f%% (%.1f%% de la varianza explicada)\n",
              model_metrics$r.squared * 100, model_metrics$r.squared * 100))
  cat(sprintf("• Error estándar residual = $%.0f\n",
              sqrt(model_metrics$deviance / model_metrics$df.residual)))
  cat(sprintf("• Significancia global: p < %.3f\n", model_metrics$p.value))

  # Coeficientes significativos
  coef_results <- tidy(modelo_final, conf.int = TRUE) %>%
    filter(p.value < 0.05) %>%
    arrange(p.value)

  cat("\nVARIABLES SIGNIFICATIVAS:\n")
  for(i in 1:nrow(coef_results)) {
    term <- coef_results$term[i]
    estimate <- coef_results$estimate[i]
    conf_low <- coef_results$conf.low[i]
    conf_high <- coef_results$conf.high[i]

    if(term != "(Intercept)") {
      cat(sprintf("• %s: $%.0f [IC 95%%: $%.0f, $%.0f]\n",
                  term, estimate, conf_low, conf_high))
    }
  }

  # Advertencias sobre supuestos
  cat("\nEVALUACIÓN DE SUPUESTOS:\n")

  # Homoscedasticidad
  bp_test <- bptest(modelo_final)
  if(bp_test$p.value < 0.05) {
    cat("⚠️  Posible heteroscedasticidad detectada\n")
    cat("   Recomendación: Usar errores estándar robustos\n")
  } else {
    cat("✅ Homoscedasticidad aceptable\n")
  }

  # Multicolinealidad
  if(length(coef(modelo_final)) > 2) {
    vif_vals <- car::vif(modelo_final)
    max_vif <- max(vif_vals)
    if(max_vif > 5) {
      cat("⚠️  Multicolinealidad detectada (VIF máximo =", round(max_vif, 2), ")\n")
      cat("   Recomendación: Considerar eliminar variables redundantes\n")
    } else {
      cat("✅ Multicolinealidad aceptable\n")
    }
  }

  # Observaciones influyentes
  cook_d <- cooks.distance(modelo_final)
  n_influential <- sum(cook_d > 4/nrow(datos))
  if(n_influential > 0) {
    cat("⚠️ ", n_influential, "observaciones potencialmente influyentes detectadas\n")
    cat("   Recomendación: Revisar observaciones con Cook's D >", round(4/nrow(datos), 4), "\n")
  } else {
    cat("✅ No se detectaron observaciones problemáticas\n")
  }

  cat("\nRECOMENDACI ONES PARA USO:\n")
  cat("• Este modelo es apropiado para inferencia y predicción dentro del rango observado\n")
  cat("• Para predicciones fuera de muestra, validar supuestos en nuevos datos\n")
  cat("• Considerar intervalos de predicción para cuantificar incertidumbre\n")
}

# Aplicar al mejor modelo
mejor_modelo_final <- lm(modelos_finales[[1]], data = datos_ejemplo)
generate_executive_report(mejor_modelo_final, datos_ejemplo)
```


### Buenas Prácticas y Lista de Verificación
#### Checklist para análisis de regresión

**Antes del modelado:**
- [ ] Exploración exhaustiva de datos (EDA)
- [ ] Identificación de valores atípicos y faltantes
- [ ] Análisis de correlaciones entre predictores
- [ ] Definición clara del objetivo (inferencia vs. predicción)

**Durante el modelado:**
- [ ] Especificación teórica justificada
- [ ] Verificación de supuestos del MCRL
- [ ] Evaluación de multicolinealidad (VIF < 5)
- [ ] Detección de observaciones influyentes
- [ ] Comparación de modelos alternativos

**Después del modelado:**
- [ ] Validación en datos independientes
- [ ] Interpretación sustantiva de coeficientes
- [ ] Cuantificación de incertidumbre (intervalos)
- [ ] Documentación del proceso analítico
- [ ] Código reproducible disponible

#### Errores comunes a evitar

```{r errores-comunes, eval=FALSE}
# ❌ ERROR 1: Sobreinterpretar R²
# R² alto no implica causalidad ni buen modelo para predicción

# ❌ ERROR 2: Ignorar supuestos
lm(Y ~ X)  # Sin verificar linealidad, homoscedasticidad, etc.

# ❌ ERROR 3: Multicolinealidad extrema
# VIF > 10 indica problemas serios

# ❌ ERROR 4: Data mining sin teoría
step(lm(Y ~ .), direction = "both")  # Selección automática sin justificación

# ❌ ERROR 5: No validar fuera de muestra
# Evaluar solo R² en los datos de ajuste

# ✅ MEJORES PRÁCTICAS:
# 1. Siempre verificar supuestos
plot(modelo)
car::vif(modelo)
lmtest::bptest(modelo)

# 2. Usar validación cruzada
caret::train(formula, data, method = "lm", trControl = trainControl(method = "cv"))

# 3. Reportar intervalos de confianza
confint(modelo)

# 4. Documentar decisiones
# "Se eligió el modelo X basado en AIC y validación cruzada"
```


### Ejercicios Propuestos y Actividades Prácticas
#### Ejercicio 1: Análisis completo con mtcars

```{r ejercicio-1, eval=FALSE}
# Usar el dataset mtcars para predecir mpg (millas por galón)
data(mtcars)

# a) Realizar EDA completo
# b) Ajustar modelo múltiple con al menos 3 predictores
# c) Verificar supuestos y diagnosticar problemas
# d) Comparar con modelo polinomial
# e) Validar con división train/test
# f) Interpretar coeficientes en contexto automotriz

# Plantilla de solución:
# modelo_mtcars <- lm(mpg ~ wt + hp + am + cyl, data = mtcars)
# plot(modelo_mtcars)
# car::vif(modelo_mtcars)
# ... completar análisis
```

#### Ejercicio 2: Variables categóricas con diamonds

```{r ejercicio-2, eval=FALSE}
# Usar dataset diamonds de ggplot2
library(ggplot2)
data(diamonds)

# Tomar muestra para ejercicio (dataset muy grande)
set.seed(5005)
diamonds_sample <- diamonds %>% sample_n(2000)

# a) Modelar price usando cut, color, clarity y carat
# b) Interpretar coeficientes de variables categóricas
# c) Probar interacciones entre carat y cut
# d) Evaluar si transformación logarítmica mejora ajuste
# e) Comparar diferentes sistemas de contrastes

# Considerar:
# - Variables categóricas ordinales vs. nominales
# - Transformación log(price) por distribución sesgada
# - Interpretación de coeficientes en escala logarítmica
```

#### Ejercicio 3: Series de tiempo y autocorrelación

```{r ejercicio-3, eval=FALSE}
# Simular serie temporal con tendencia y autocorrelación
set.seed(6006)
n_periods <- 200
time_trend <- 1:n_periods

# Crear serie con autocorrelación AR(1)
# a) Generar datos con ρ = 0.6
# b) Ajustar modelo ignorando autocorrelación
# c) Detectar autocorrelación con test Durbin-Watson
# d) Comparar errores estándar clásicos vs. robustos
# e) Proponer soluciones (primeras diferencias, etc.)

# Plantilla:
# y_t <- α + β*t + ε_t, donde ε_t = ρ*ε_{t-1} + u_t
```

#### Ejercicio 4: Proyecto integrador predictivo

```{r ejercicio-4, eval=FALSE}
# Proyecto completo de modelado predictivo
# Dataset: Boston Housing (MASS package) o similar

# Objetivos:
# 1. EDA exhaustivo con visualizaciones
# 2. Ingeniería de características (transformaciones, interacciones)
# 3. Comparación de múltiples modelos candidatos
# 4. Implementación de validación cruzada k-fold
# 5. Selección final basada en métricas predictivas
# 6. Evaluación en conjunto de prueba independiente
# 7. Reporte ejecutivo con recomendaciones

# Entregables:
# - RMarkdown reproducible
# - Gráficos de diagnóstico interpretativos
# - Tabla comparativa de modelos
# - Conclusiones y limitaciones del análisis
```

### Recursos Adicionales y Referencias

#### Lecturas recomendadas por nivel

**Nivel Introductorio:**
- @james2013: Excelente balance teoría-práctica, muchos ejemplos en R
- @bruce2020: Enfoque moderno para científicos de datos
- @gelman2020: Pedagogía ejemplar, integra inferencia y predicción

**Nivel Intermedio:**
- @harrell2015: Estrategias avanzadas de modelado, énfasis en validación
- @kuhn2019: Ingeniería de características y selección de predictores
- @fox2015: Análisis aplicado con extensiones a GLM

**Nivel Avanzado:**
- @hastie2009: Fundamentos matemáticos del aprendizaje estadístico
- @gujarati2009: Econometría con énfasis en interpretación causal
- @wooldridge2015: Métodos econométricos modernos

#### Recursos en línea especializados

1. **@hernanb2023** - "Modelos de Regresión con R": Tutorial interactivo en español con casos reales colombianos. Disponible en: https://fhernanb.github.io/libro_regresion/

2. **@fortou2023** - "Laboratorio de Análisis de Datos": Implementaciones prácticas con tidyverse y énfasis en reproducibilidad. Disponible en: https://bookdown.org/josefortou/lab-book/

3. **@cdr2023** - "Computational Data Analysis for the Life Sciences": Métodos estadísticos modernos con R y Python. Disponible en: https://cdr-book.github.io/index.html

#### Paquetes de R recomendados

```{r paquetes-recomendados, eval=FALSE}
# Instalación de paquetes esenciales
essential_packages <- c(
  # Modelado básico
  "broom", "car", "lmtest", "sandwich",

  # Diagnósticos modernos
  "performance", "see", "insight",

  # Visualización
  "ggplot2", "GGally", "corrplot", "plotly",

  # Manipulación de datos
  "tidyverse", "janitor", "skimr",

  # Validación y selección
  "caret", "rsample", "tidymodels",

  # Regularización
  "glmnet", "ranger", "xgboost",

  # Reportes
  "knitr", "kableExtra", "stargazer", "gt"
)

install.packages(essential_packages, dependencies = TRUE)
```

#### Conjuntos de datos para práctica

```{r datasets-practica, eval=FALSE}
# Datasets recomendados por tipo de análisis
datasets_list <- list(
  "Regresión básica" = c("mtcars", "cars", "trees"),
  "Variables categóricas" = c("diamonds", "titanic", "iris"),
  "Series de tiempo" = c("AirPassengers", "economics", "lynx"),
  "Multicolinealidad" = c("longley", "swiss"),
  "Datos reales complejos" = c("Boston housing", "California housing", "Ames housing")
)

# Cargar datasets de diferentes fuentes
library(MASS)     # Boston housing
library(ggplot2)  # diamonds, economics
library(datasets) # mtcars, iris, etc.
```


### Resumen y Conclusiones

#### Puntos clave del capítulo

1. **Fundamentos conceptuales**: La regresión modela dependencia asimétrica, diferente de correlación. El término de error es crucial para validez estadística.

2. **Metodología MCO**: Mejor estimador lineal insesgado (BLUE) bajo supuestos del MCRL. Propiedades óptimas requieren verificación cuidadosa de supuestos.

3. **Inferencia estadística**: Pruebas t individuales, pruebas F conjuntas, intervalos de confianza y predicción. Distinguir significancia estadística de relevancia práctica.

4. **Diagnósticos esenciales**: Análisis de residuos, detección de observaciones influyentes, evaluación de multicolinealidad. Los gráficos son tan importantes como las pruebas formales.

5. **Violaciones y remedios**: Heteroscedasticidad (errores robustos), autocorrelación (MCG), multicolinealidad (selección/regularización). Cada problema requiere enfoque específico.

6. **Extensiones prácticas**: Variables categóricas, transformaciones, interacciones, introducción a GLM. El modelo lineal es punto de partida, no límite.

7. **Validación predictiva**: División train/test, validación cruzada, métricas fuera de muestra. Esencial para uso predictivo del modelo.

8. **Reproducibilidad**: Código documentado, decisiones justificadas, flujo de trabajo sistemático. La ciencia de datos es colaborativa y acumulativa.

#### Perspectivas futuras

El análisis de regresión tradicional se extiende naturalmente hacia:

- **Machine Learning**: Random forests, gradient boosting, redes neuronales
- **Inferencia causal**: Variables instrumentales, discontinuidades, experimentos naturales
- **Big Data**: Métodos escalables, computación distribuida, streaming
- **Bayesiano**: Incorporación de información previa, cuantificación de incertidumbre

Sin embargo, los principios fundamentales del modelado estadístico—especificación cuidadosa, verificación de supuestos, validación rigurosa—permanecen constantes sin importar la complejidad del método.

> "Far better an approximate answer to the right question than an exact answer to the wrong question." — John Tukey

La regresión lineal, por su interpretabilidad y solidez teórica, seguirá siendo herramienta fundamental en el arsenal del analista de datos moderno.

